【裁判字號】    88,易,1422
【裁判日期】    890511
【裁判案由】    詐欺
【裁判全文】
臺灣士林地方法院刑事判決                        八十八年度易字第一四二二號
    公  訴  人  臺灣士林地方法院檢察署檢察官
    被      告  丁○○
右列被告因詐欺案件，經檢察官提起公訴（八十八年度偵續字第五一號），本院判決
如左：
    主  文
丁○○無罪。
    理  由
一公訴意旨略以：被告丁○○係風水地理師，於民國八十六年十一月間，在臺北縣八
  里鄉○○路二二三號二樓友人乙○○住處，經乙○○介紹與告訴人甲○○認識，丁○○明知自己並無任何超乎常人之法力，僅依據堪輿書籍為人推算墳墓座向，竟趁
  甲○○事業不順、配偶賴美桂刑案纏身、母親身體不適、亟欲改善之機，意圖為自
  己不法之所有，以甲○○父親及祖父母墳墓風水不佳為由，向甲○○開出代價新臺
  幣（以下同）四百三十二萬元，訛稱其有辦法為甲○○做風水，重新翻修祖墳，使
  甲○○改運、妻子官司無事，致甲○○信以為真而陷於錯誤，聘請丁○○重做甲○○祖父母位於臺北縣八里鄉第一公墓之二門墓地風水，另遷葬甲○○父親墓地至臺
  北縣五股鄉公墓，並自八十六年十一年二十五日至八十七年一月十四日止，陸續交
  付丁○○現金十萬六千元及面額共四百二十一萬四千元之支票共十一紙（詳如附表
  所示）。詎風水做畢後，賴美桂仍於八十七年八月五日，因違反貪污治罪條例等案
  件遭臺灣高等法院判處有期徒刑二年九月，褫奪公權二年，甲○○始知受騙，因認
  被告丁○○涉犯刑法第三百三十九條第一項詐欺罪嫌云云。
二訊據被告丁○○固坦承於右揭時地為告訴人甲○○做風水之事實，惟堅詞否認有何
  詐欺之犯行，辯稱：伊研究八字命理堪輿，告訴人因時運不順，見乙○○請伊做風
  水後財運亨通，便央求伊為告訴人之祖墳做風水，伊前往告訴人之祖墳，發現告訴
  人之祖墳風水不佳，本來不願答應為其做風水，當場退還告訴人交付之面額二十九
  萬支票，嗣不勝告訴人請託始首肯，伊並無開價四百三十二萬元，係告訴人自願給
  紅包，伊亦從未宣稱有何法力可消災解厄、或保證賴美桂官司無事等語。
三公訴人認被告涉犯詐欺罪嫌，無非係以告訴人之指訴、證人即臺北市星相卜卦堪輿
  職業工會理事長陳文煌、總幹事張頌斌之證詞、看風水費用高達四百三十二萬元不
  合常情等主要論據。
四按犯罪事實應依證據認定之，無證據不得推定其犯罪事實，又不能證明被告犯罪者
  ，應諭知無罪之判決，刑事訴訟法第一百五十四條、第三百零一條第一項分別定有
  明文。次按事實之認定，應憑證據，如未能發現相當證據，或證據不足以證明，自
  不能以推測或擬制之方法，為裁判基礎；又認定不利於被告之事實，須依積極證據
  ，苟積極證據不足為不利於被告事實之認定時，即應為有利於被告之認定，更不必
  有何有利之證據；認定犯罪事實，所憑之證據，雖不以直接證據為限，間接證據亦
  包括在內，然無論直接或間接證據，其為訴訟上之證明，須於通常一般之人均不至
  於有所懷疑，而得確信其為真實之程度者，始得據之為有罪之認定，倘其證明尚未
  達到此一程度，而有合理性懷疑之存在時，即無從為有罪之認定（最高法院四十年
  度臺上字第八六號、三十年上字第八一六號、七十六年臺上字第四九八六號判例參
  照）。至於告訴人之告訴，係以使被告受刑事訴追為目的，是其陳述是否與事實相
  符，仍應調查其他證據以資審認（最高法院五十二年度台上字第一三○○號判例參
  照）。次按，刑法第三百三十九條第一項之詐欺罪，必須行為人自始基於不法所有
  之意圖，以客觀上足以使人陷於錯誤之手段，欺矇被害人使之交付財物，始足當之
  。若所使用之手段在客觀上不足以使人陷於錯誤，依最高法院四十六年度臺上字第
  二六○號判例意旨，即不得以詐欺罪相繩。經查：
(一)蓋宗教、民間信仰與風俗，本係源於對鬼神之崇拜與生死之敬畏，是其所信仰之神
  或道，本即有超越理性之特質，無法以一般常識來判斷，更難以現有之科學技術檢
  驗證明。次按我國憲法第十一條規定「人民有言論、講學、著作及出版之自由」、
  第十三條明定「人民有信仰宗教之自由」，申言之，舉凡信仰自由、崇拜自由、傳
  教自由均應受憲法之保障。查本件所涉爭執點，如被告丁○○究竟有無異於常人之
  能力？命運、風水、符咒之說是否荒誕無稽？先人之風水與後人之命運有無關連？
  改變先人之風水是否可讓後人獲得福蔭而消除業障、事業順遂、身體健康？均涉宗
  教、民間信仰與風俗之問題，難於法庭上以科學方法加以驗證，自不能責令被告證
  明其主張之上開事項確實存在，否則即謂其施用詐術。而被告縱以其所信者，向他
  人宣揚，因受憲法信仰自由、意見自由之保障，如無其他不法情事，自不能遽認其
  有何詐欺犯行，合先敘明。
(二)本件被告本其信仰為人堪輿，告訴人亦根據民間信仰風俗聘請被告做風水，二人間
  依勞務契約互相給付勞務及對價，尚無不法之可言。雖被告先前為李芳玲做二門風
  水之對價僅九十萬元、為蔡萬順做一門風水之對價僅三十萬元、為乙○○做一門風
  水之對價僅十二萬元，此分據李芳玲、蔡萬順（參見偵查卷宗第四九頁背面）、乙○○（參見本院八十九年二月十七日訊問筆錄）、戊○○、丙○○（均參見本院八
  十九年二月二十一日訊問筆錄）證述無訛，相較本件勞務契約對價高達四百三十二
  萬元，有支票十一紙附卷可稽，顯不成比例，惟一般做風水並無公定價乙節，業據
  臺北市星相卜卦堪輿職業工會理事長陳文煌、總幹事張頌斌證述無訛（均參見偵查
  卷宗第十八頁），且勞務契約涉及人之技能、事之難易，其對價高低差異甚多，本
  屬契約性質使然，況風水堪輿事涉信仰，原非科學方法得以驗證，因信仰上之附加
  價值致對價較坊間為高，亦不得遽指為詐欺，告訴人既基於民間信仰與風俗而交付
  較高對價，亦難逕認其交付財物有何陷於錯誤可言。
(三)告訴人雖指稱：被告稱告訴人若不做風水，僅能活至五十歲即壽終、配偶賴美桂之
  官司將受重刑論科、所生之子將變性為女、其母活不過今年，若請被告做風水，保
  證告訴人經濟好轉、賴美桂刑案無事、母親健康無慮云云，惟為被告所否認，稱：
  「我去他祖墳看，看他父親墳前有很高的樓房遮住，我說這樣很不好，我又去看他
  祖父的墳，因年代久遠，前面遠一點有房子，木會剋金，我當場告訴他不行，我又
  看他祖母在他祖父後方，同一座山，他祖母在別人的墳凹下去處，我說不好，過了
  一、二星期，他又來找我，我說他父親的墳會積水，他父親頭頂住墓碑、腳交叉，
  我是依經驗，依墓的方位而說的，我說這樣的風水不好，很嚴重，我沒有說對他太
  太的官司有何影響」（參見八十八年十二月二日訊問筆錄），且訊據證人乙○○、
  戊○○、丙○○、己○○均證稱：被告未曾說過不做風水有何不利，或保證做風水
  有何效果，亦未宣稱有何法力（參見本院八十九年二月十七日、三月二十一日訊問
  筆錄），證人乙○○復證稱：「陳（幸男）說這官司拖很久了，他不敢保證，死馬
  當活馬醫，陳（幸男）又說張（石定）母那年犯太歲，做好風水會比較平安順利，
  陳（幸男）沒說不做風水會有何後果等語（參見本院八十九年二月十七日訊問筆錄
  ），被告所言均係一般堪輿原理與民間風俗，其本於主觀之確信，認為告訴人祖墳
  風水不佳，並未作何保證，實難認有詐欺之意。參以告訴人自承：「我看過別人的
  風水做得不錯很賺錢，有相信風水。現在我不相信」等語（參見本院八十八年十二
  月二日訊問筆錄），足見告訴人於本件請託被告做風水之前，對於風水、命運之說
  早有信仰，非被告施用詐術使其誤信。
(四)即使告訴人確因誤信被告之法力而請被告做風水，然告訴人於八十九年三月二十一
  日補充告訴理由狀中已敘明：「她們夫妻兩人（指乙○○與戊○○）就問告訴人夫
  妻，有沒有試著找人看風水，說不定風水方面出問題，建議告訴人夫妻不妨找風水
  師看一看：：她夫妻兩人說她們認識一位法力高強的風水師，這位風水師不只會看
  風水，也會看面相，有超能力，能通靈，會未卜先知等等，她先生的祖墳就是請他
  做的，她們就開始講這位風水師的事跡：：丁○○就提出做風水的事他說：『我的
  功力很高，不隨便替人做風水，一年只做三主，所以價錢比較高。今年已做了二主
  ，還有一主正在洽談中。如果你要做，看在乙○○夫妻面子上可以讓你優先。如果
  今天你不能決定，那請你另請高明，以後我不可能替你做』：：經過她們（指乙○○與戊○○）一番的遊說，告訴人夫妻就不由自主的答應下來：：」等語，乙○○
  夫妻依渠等之信仰自由、意見自由宣揚其所信，本應受憲法保障，告訴人聽信乙○○夫妻之言，艷羨他人經濟富裕而決定請被告做風水，被告僅消極開出條件任由告
  訴人自己決定，實無施用何等詐欺手段。
(五)復查被告於八十六年十一月二十五日，前往看告訴人父親及祖父母之祖墳風水後，
  告訴人當日即交付現金一萬元之紅包及二十九萬元支票，事後告訴人自覺無法負擔
  ，向乙○○表示不欲做風水，被告旋於翌日持上開支票至乙○○住處交還告訴人，
  告訴人復表示已考慮清楚要做風水，被告將紅包置於桌上，要求告訴人再考慮清楚
  ，告訴人仍堅持決定要請被告做風水，而將紅包塞予被告等情，業據證人乙○○（
  參見本院八十九年二月十七日訊問筆錄）、戊○○（參見本院八十九年三月二十一
  日訊問筆錄）證述綦詳，被告既係消極接受告訴人之請託，甚至退還支票要求告訴
  人考慮清楚，益證被告並無不法所有之意圖。至告訴人於八十九年三月二十一日補
  充告訴理由狀中指稱：因被告表示已付給工人八萬元，退支票要扣除被告已支出之
  款項，且伊害怕被告有超能力，暗中在伊祖墳施法力，故決定繼續讓被告做風水云
  云；惟查，造墓工人之工錢，係由告訴人與工人另行談妥，不包括於風水費用之內
  乙節，業據證人即造墓工人己○○結證屬實（參見本院八十九年三月二十一日訊問
  筆錄），此部分與告訴人指訴內容不符；另訊據被告、證人乙○○、丙○○、己○○均否認被告曾宣稱有何法力，已如前述，公訴人復未能舉證證明被告確曾恐嚇告
  訴人不繼續做風水之後果以佐其說，則告訴人依其本身之信仰心生惶惑，其內心之
  思慮轉折，自不得逕歸責於被告。
(六)末查民間信仰與風俗可淨化社會、安撫人心，改變風水能否改變命運、消災解厄，
  並無科學方法得以檢測，已如前述，然成功與否需憑自身努力，斷非任何其他人所
  能保證，訴訟之勝敗應憑證據及法律規定，更非風水所能左右，此為一般人之常識
  ，縱告訴人篤信風水之說，亦應明知個人命運之良窳操之在己，不能以金錢換取何
  等保證。綜上所述，本件告訴人依其信仰自由請託被告做風水而交付對價，倘告訴
  人認被告做風水之效果不佳，應另依系爭勞務契約處理民事糾紛，尚難逕以詐欺罪
  責相繩。此外，復查無其他積極證據足資認定被告有詐欺之犯行，不能證明被告犯
  罪，依法應為無罪判決之諭知。
據上論斷，應依刑事訴訟法第三百零一條第一項，判決如主文。
中        華        民        國      八十九    年    五    月   十一   日
                                  臺灣士林地方法院刑事第四庭
                                              法  官  陳  玉  曆
右正本證明與原本無異。
如不服本判決，應於判決送達後十日內，向本院提出上訴狀。
                                              書記官  陳  鳳  嬌
中        華        民        國      八十九    年    五    月   十六   日
附表：
┌──┬─────┬───────┬───────────┬───┐
│編號│票      號│面    額（元）│發      票      日    │備  註│
├──┼─────┼───────┼───────────┼───┤
│一  │AX0000000 │二十九萬      │八十六年十二月二十四日│已兌現│
├──┼─────┼───────┼───────────┼───┤
│二  │FAX0000000│十萬          │八十七年三月三日      │已兌現│
├──┼─────┼───────┼───────────┼───┤
│三  │FAX0000000│十萬          │八十七年三月三日      │已兌現│
├──┼─────┼───────┼───────────┼───┤
│四  │FAX0000000│六十萬        │八十七年三月三日      │已兌現│
├──┼─────┼───────┼───────────┼───┤
│五  │AX0000000 │三十二萬四千  │八十七年六月三日      │已兌現│
├──┼─────┼───────┼───────────┼───┤
│六  │AX0000000 │六十萬        │八十七年九月三日      │      │
├──┼─────┼───────┼───────────┼───┤
│七  │AX0000000 │六十萬        │八十七年十二月三日    │      │
├──┼─────┼───────┼───────────┼───┤
│八  │AX0000000 │六十萬        │八十八年六月三日      │      │
├──┼─────┼───────┼───────────┼───┤
│九  │AX0000000 │六十萬        │八十八年十二月三日    │      │
├──┼─────┼───────┼───────────┼───┤
│十  │AX0000000 │六十萬        │八十九年六月三日      │      │
├──┼─────┼───────┼───────────┼───┤
│十一│FAX0000000│三十萬        │八十九年十二月三日    │      │
└──┴─────┴───────┴───────────┴───┘


司法院資訊處製作；財團法人民間司法改革基金會備份。
